臺灣彰化地方法院民事判決　94年度訴字第488號
原　　　告　員林汽車客運股份有限公司
法定代理人　甲○○
訴訟代理人　陳忠儀律師
被　　　告　乙○○
訴訟代理人　吳梓生律師
上列當事人間請求為一定行為事件，本院於民國 94 年 10 月
13 日言詞辯論終結，判決如下：
    主      文
原告之訴駁回。
訴訟費用由原告負擔。
    事實及理由
一、原告起訴主張：
  （一）原告於民國 93 年 5 月 18 日召開股東會改選董、監
        事，並於同年 5 月 26 日召開董事會選任新任董事長
        ，被告時任原告董事長兼上開董事會之召集人，卻拒絕
        於股東會及董事會議事錄（下分別稱系爭股東會、董事
        會議事錄）上簽名及蓋主席章，致原告無法向主管機關
        辦理負責人變更登記，影響原告業務營運、債信往來等
        ，損害原告權益甚鉅。按股東會之議決事項，應作成議
        事錄，由主席簽名或蓋章，並於會後20日內，將議事錄
        分發各股東，公司法第183條第1項定有明文；又上開規
        定，依同法第207條，並為董事會之議事錄所準用。是
        據上開規定，顯係課予主席應簽名蓋章之義務甚明，被
        告為原告之董事長，依公司法第182條之1、第208條第3
        項之規定為股東會、董事會之主席，自應於系爭股東會
        、董事會議事錄上簽名蓋章。又公司之董事長與公司間
        成立委任之法律關係，依民法委任關係之規定，受任人
        對委任人負有報告、交付金錢孳息、移轉權利義務及為
        一切必要行為之義務，是其本應以委任人之利益，依處
        理自己事務為同一注意，且按委任人之指示處理一定目
        的之事務，若其受有報酬者，則應以善良管理人之注意
        義務為之。查被告既原任原告之董事長，本應以原告最
        大利益、為處理原告事務而為必要行為，然其拒於系爭
        議事錄上簽章，致生不利益於原告，原告自得依委任之
        契約關係請求被告履行義務。
  （二）對被告抗辯之陳述：
      １、鈞院 93 年度訴字第 851 號請求為一定之意思表示
          事件（下稱前訴訟事件），雖經鈞院駁回原告之訴在
          案，然上開事件原告係未依法經股東會決議而由監察
          人代表原告對具有董事資格之被告起訴，故係屬程序
          上之不合法而遭駁回，與實體判斷無關；又本件係依
          公司法第 183 條第 1 項、第 207 條之規定及委任
          之法律關係請求被告履行義務，其訴訟標的與前訴訟
          事件兩不相同，故非屬同一事件，從而，本件自無涉
          及一事不再理之問題。
      ２、系爭股東會議事錄，是先由原告總經理即訴外人楊孝
          一撰其紀錄稿，經其時擔任錄音及紀錄工作之訴外人
          王明仙核對並簽名，再將股東常會紀錄呈被告審閱，
          被告簽核同意始發放各股東。而董事會則由被告所召
          集並擔任主席，由出席之董事簽名選舉董事長、副董
          事長，有會議紀錄原稿為憑，尚無被告所稱原告發出
          不合法董事會議事錄予各董事之情形。再者，系爭股
          東會議事錄經被告簽核後始發給各股東，被告既審閱
          過上開紀錄，復簽核將系爭股東會議事錄寄發予各股
          東，顯見被告承認系爭股東會議事錄之正確性。然被
          告嗣後因其未能當選董事長即拒絕於系爭股東會議事
          錄上簽章，顯有違誠信原則。
      ３、查依原告第 81 期股東常會報到名冊所示加以計算，
          出席者所代表之股東人數為 242 人，所代表之股份
          共計 9,552,575 股，於開會前由司儀報告股東及股
          東代理人所代表之股份已達公司法規定，始請主席即
          被告宣布開會，被告並因之宣布開會並說明本次會議
          出席者所代表之股份占總股權 87%，故系爭股東會議
          事錄所為出席之記載，並無不實且為被告於開會所承
          認，被告臨訟辯稱出席未達法定人數云云，洵屬無理
          。次查，本件董、監事選舉，其名單固係事先經過協
          商，而於開會時經股東提案人選，由被告複述，再由
          到場全體股東拍手無異議通過，則每個當選人之得票
          數自為出席股東所代表權數之累積，而以得票數多者
          當選，無須達一定票數始得當選，故應無公司法第17
          4條關於股東會普通決議應達出席股東表決權數過半
          數之同意之適用；又本件董、監事選舉係同額競選，
          即便得票數僅係一票，仍足以使其當選。再者，董、
          監事當選人之得票數，係依候選人個人之股權數及其
          受託權數，連同其他足以掌握並支持之股權數，加上
          參選監事不參選董事者之代表權數，將之平均分配予
          各個董事總計所得，以乙○○得票總數為例：委託書
          編號４係本人之持股（32萬3千股）、編號１係受託
          之股數（3千股）、編號２. ３. ５. ６. ７. ８.
          ９之股數係同意支持乙○○競選董事之股權數（77萬
          6020股），交換委託書股數（36萬股），以上股數總
          合再乘以7後，其累計股權數（票數）為1023萬4140
          股，其中交換之股權數係所有參選者於選舉前即已決
          定以上開方式交換以計算得票數。參選股東嗣後又將
          手中所掌握之股權集中於一袋子，選舉時，主席即被
          告唱名後，詢問出席股東有無意見，經在場股東全體
          無異議通過，故而，以上開方法計算參選人之得票數
          ，兩造並無疑義，亦符合公司法累積投票制之規定。
      ４、被告辯稱依其所提出股東會議事錄所記載「董事長照
          舊為乙○○先生，副董事長為蔡冠宗先生，…」等語
          ，為被告與蔡冠宗及其他董事、監察人間之協議云云
          ，原告否認之，且此種方式之協議，亦與公司法關於
          董、監事選舉方式之規定有違，被告自不能持之向原
          告主張等語。並聲明：被告應就原告之系爭股東會議
          事錄及系爭董事會議事錄上簽名及蓋章。
二、被告則以：
  （一）原告於前訴訟事件起訴請求被告於原告之系爭股東會議
        事錄及系爭董事會議事錄上簽名及蓋章，經鈞院審理並
        為實體判決駁回原告之訴，業已確定在案。前訴訟事件
        所列之訴之聲明、當事人及訴訟標的，甚至所陳述事實
        及所附證物均與本件相同，為同一事件，本件起訴顯有
        違一事不再理之規定。
  （二）被告於前訴訟事件即陳明，被告自始從未拒絕於「正確
        」之員林客運公司第 81 期股東常會議事錄及董事會議
        事錄上簽名或蓋章，並已多次口頭及書面請求原告及持
        有上開會議相關資料者出具股東會報到名冊、董監改選
        選票領取報到名冊、股東出席委託書、股東常會議事錄
        正本等件，惟均未獲回應。
  （三）查原告於前訴訟事件所提呈之原告第 81 期股東常會股
        東報到名冊，出席及代理出席總股數計 5,138,345 股
        ，占已發行股份總數 10,880,000 股之 47.2%，未有如
        公司法第 174 條之規定，有代表已發行股份總數過半
        數股東之出席，亦未達同法第 185 條關於處分公司主
        要資產應有 2/3 以上股東出席之規定。然原告所提之
        系爭股東會議事錄竟載「本日出席大會股東及股東代理
        人共 242 人，所代表股份共計 9,552,575 股」，與事
        實容有不符。次查，經濟部 93 年 7 月 19 日經授中
        字第 0933242894 號函，明示原告第 81 期股東常會並
        無實際計算選舉權數之情事，而係依股東提案，董事長
        照舊為乙○○，副董事長為蔡冠宗…；並經出席股東拍
        手通過。然系爭股東會議事錄卻載有董事及監察人之當
        選權數，顯屬捏造。
  （四）被告同意接受原告副董事長蔡冠宗與其他董事、監察人
        關於第 22 屆董事及監察人結構照舊之提議，即由原董
        事長、副董事長、董事及監察人均擔任原職，此不僅為
        被告與蔡冠宗及其他董事、監察人間之協議，且於股東
        常會前多數股東亦被告知此項協議。嗣後在第 81 期股
        東常會上，被告擔任主席，除說明上開協議外，並當場
        聲明朗誦上開董、監事姓名與職位，迅即由股東拍手通
        過議案，且未有任何董、監事或股東對之提出質疑。惟
        後原告副董事長蔡冠宗與總經理楊孝一於 93 年 5 月
        21 日以被告名義通知於同年月 26 日召開董事會，提
        案改選董事長、副董事長，並選出與上開協議不同之董
        事長、副董事長，被告始知被騙。
  （五）原告所提出系爭董事會議事錄，實際上只是原告之監察
        人會議之簽到簿，而由楊孝一事後自行添具而成，未載
        董事之異議，雖經董事多次促請原告更正後重新發送，
        惟原告置之不理。上開議事錄違反公司法第 203、204
        條之規定，其決議應為無效。
  （六）於前訴訟事件開庭時，原告之監察人甲○○皆親自出庭
        ，支持原告，顯係承認由蔡冠宗代理原告起訴，則依民
        事訴訟法第 48 條之規定，可認前訴訟事件業經合法代
        理。
  （七）按當事人在第一審起訴，未由法定代理人合法代理，第
        一審法院未命補正遽為實體上之判決者，訴訟程序固有
        瑕疵，惟此項訴訟要件之欠缺，倘非不得補正，第二審
        法院應可命其為補正，一經補正，該訴訟程序之瑕疵即
        行除去，最高法院 89 年度台上字第 1305 號判決可資
        參照。故前訴訟事件縱使有原告所稱未經合法代理之情
        形，經鈞院指明後仍為實體判決，顯見即使原告於前訴
        就法定代理權予以補正，法院仍確信其訴在實體上為無
        理由，而為原當敗訴之判決。原告若有不服，亦應循上
        訴途徑處理，今其不從此途，致前訴訟事件判決確定，
        自仍應生確定判決之既判力，從而，本件仍有違一事不
        再理之規定而應予駁回。
  （八）查本件原告提起本件訴訟之目的，在向主管機關申請辦
        理公司變更登記，惟如前民事事件確定判決所指，原告
        得否完成在主管機關處之公司變更登記，與被告是否在
        議事錄上簽名或蓋章無必然關係，且原告業已循訴願之
        行政救濟程序以求達成目的，故原告提起本訴，實係欠
        缺保護必要要件，應予駁回。
  （九）原告訴請命被告為一定之物理行為，既非命被告為一定
        之意思表示，亦非請求債務不履行之損害賠償，尚非得
        以判決裁判其當否之特定具體權利，故係欠缺實體上權
        利保護要件。
  （十）依最高法院 86 年度台上字第 3314 號判決意旨，股份
        有限公司股東權之取得，並非以公司主管機關之登記為
        要件，故知關於孰為原告之董事長，並非以主管機關之
        登記為要件。是原告請求被告在系爭股東會、董事會議
        事錄上簽名蓋章，以完成公司董事長變更之登記，惟原
        告不因被告在系爭議事錄上簽章即使孰為董事長一事獲
        得確認，故原告之訴顯無民事訴訟之實益等語，資為抗
        辯。並聲明：原告之訴駁回。
三、本件爭執之事項：
  （一）關於本件是否不本院 93 年度訴字第 851 號判決之既
        判力效力所及，而應予裁定駁回。
  （二）被告有無在原告所提出之系爭股東常會及董事會議事錄
        上簽名及蓋章之義務。
四、得心證之理由：
  （一）查原告前93年間，業以同一事由，向本院主張依公司法
        第183條及第207條之規定，請求本院諭知被告在前述股
        東常會及董事會之議事錄上簽名，經本院分以93年度訴
        字第851號案審理後，判決駁回其起訴確定，其中判決
        書第5段、第6段，業就原告所主張請求被告簽名之公司
        法第183條、第207條等依據為何無理由，已詳細論斷，
        有該份判決書及判決確定證明書影本各1份附卷可參，
        並經本院調取該案卷證核閱屬實，該判決顯已就該案事
        實為實體之審認而為判決，至屬明確。雖原告於本案主
        張前案之法定代理人並不合法，故該判決僅係以程序不
        合法而駁回原告之起訴，且前案判決縱另就實體部分為
        判決，然此部分判決亦不合法，對原告並不生拘束力等
        語，然前案判決業已就原告所主張之請求權基礎為判決
        ，已如前述，原告主張前案未為實體判決，顯有誤解，
        且該判決亦已因原告未上訴而告確定，則依民事訴訟法
        第400條第1項及第401條規定之意旨，該判決自對原告
        與被告發生既判力，故原告於本案執同一事實，主張依
        公司法第183條及207條之規定，請求判決被告在前述議
        事錄上簽名，此部分依民事訴訟法第249條第1項第7款
        規定之意旨，原告之訴顯有訴訟標的為確定判決之效力
        所及之情形，應依法駁回其起訴。
  （二）又被告於本案另主張被告前既任原告公司之董事長，為
        公司之法定代理人，其與原告公司間之關係，依公司法
        第192條第4項之規定，乃得適用民法委任關係之規定，
        故依民法第528條及第535條之規定，原告仍得向被告請
        求在前述議事錄簽名，而被告則有簽名之義務，且此部
        分主張之訴訟標的與前述本院93年度訴字第851號案之
        訴訟標的並非相同等語。經查，原告此部分主張之請求
        權基礎，並未在前述本院93年度訴字第851號案判決之
        範圍，難認為該案判決既判力所及，此故非無理，然仍
        應進一步探究者，乃在於被告有無於上開原告所提之議
        事錄上簽名之義務。查兩造前開述，雙方顯對系爭股東
        會與董事會會議之程序與議事錄記載之內容，存有合不
        合法或與事實是否相符之爭議，此實待提起確認決議、
        議事錄無效或撤銷決議之訴後方得認定，於未能確定決
        議合法有效前，原告應無要求當時擔任主席之被告簽名
        之理，且委任關係之受任人依民法委任關係固有為委任
        人處理委任事務之義務，然受任人並非因此而成為委任
        人之工具，必然完全聽任委任人之意思行事，然有獨立
        判斷之自主性，僅在處理委任事務有過失或逾越權限致
        生損害於委任人時，負損害賠償之責，故在兩造對系爭
        議事錄之程序及內容尚有爭執之情況下，原告實無請求
        被告在系爭議事錄上簽名之權利，其此項主張仍屬無理
        ，亦應予以駁回。
  （三）本件事證已臻明確，兩造其餘主張及舉證，經審酌與判
        決結果不生影響，爰不另一一論述，附此敘明。
五、訴訟費用負擔之依據：民事訴訟法第78條。
中　　華　　民　　國　　94　　年　　10　　月　　27　　日
                  民事第一庭    法　官　葛永輝
以上正本係照原本作成。
如對判決上訴，應於判決送達後20日內向本院提出上訴狀。
中　　華　　民　　國　　94　　年　　10　　月　　27　　日
                      　　　    書記官　田慧賢
